臺灣高雄地方法院民事判決　　　　　　　110年度訴字第561號
原　　　告　林珮瑜　
訴訟代理人　温麗真　
被　　　告　魏鴻旭　

上列當事人間分割共有物事件，本院於民國110 年10月18日言詞
辯論終結，判決如下：
    主      文
兩造共有如附表所示土地及建物，應以變賣方式分割，所得價金
由兩造按應有部分比例（即各二分之一）分配。
訴訟費用由被告負擔二分之一，餘由原告負擔。
    事實及理由
壹、程序方面：
一、按不動產之分割，專屬不動產所在地之法院管轄，民事訴訟
    法第10條第1 項定有明文。查原告訴請分割之共有物即如附
    表所示坐落高雄市三民區之不動產係位於本院轄區，應專屬
    本院管轄，先予敘明。
二、本件被告未於言詞辯論期日到場，核無民事訴訟法第386 條
    各款所列情形，爰依原告之聲請，由其一造辯論而為判決。
貳、實體方面：
一、原告主張：如附表所示不動產（下合稱系爭不動產，分稱系
    爭土地、系爭建物）為兩造共有，應有部分比例各如附表應
    有部分比例欄所示。系爭不動產並依法或因物的使用目的不
    能分割，兩造亦無不能分割之協議，惟兩造就系爭土地分割
    方法無法達成協議。而系爭不動產係由房屋及基地所成一獨
    立門戶住宅，具有構造及交易上之一體性，若以原物分割，
    恐致建物面積細分零碎，不利於建物之交易及利用，難認合
    於經濟效用及全體共有人之利益，顯不適於原物分割，且依
    原物分割顯有困難，爰請求變價分割，所得價金由兩造按應
    有部分比例分配。為此，爰依民法第823 條第1 項前段、第
    824 條第2 項第2 款規定聲明求為判令：系爭不動產應予變
    價分割，所得價金由兩造按應有部分比例分配之。
二、被告未於言詞辯論期日到庭，亦未提出書狀為任何陳述或答
    辯。
三、本院之判斷：
  ㈠按各共有人，除因物之使用目的不能分割或契約訂有不分割
    之期限者外，得隨時請求分割共有物；分割之方法不能協議
    決定，法院得因任何共有人之請求，命為原物分配或變價分
    配，或兼採原物分配及變價分配，此觀民法第823 條第1 項
    、第824 條第2 項自明。查系爭不動產為兩造分別共有，兩
    造之應有部分比例各為2 分之1 ，系爭不動產無不能分割之
    情事，兩造亦未約定分割期限，有系爭不動產登記謄本、高
    雄市政府地政局三民地政事務所民國110 年5 月5 日高市地
    民測字第11070343700 號函、高雄市政府工務局110 年5 月
    19日高市工務建字第11034436200 號函等在卷可稽（見雄司
    調卷第57至59頁、審訴卷第33頁、訴字卷第17至18頁），而
    被告未於言詞辯論期日到場，亦未提出書狀為任何爭執，是
    原告主張之事實，自堪信為真正；又本件前經調解未成，有
    本院高雄簡易庭民事調解紀錄表在卷可考（見雄司調卷第43
    頁），足見兩造對於系爭不動產之分割方案確實無法達成共
    識。是原告基於系爭不動產共有人之地位，訴請裁判分割系
    爭不動產，洵屬有據。
  ㈡復按共有物分割方法，法院應斟酌當事人之聲明，共有物之
    性質，經濟效用及全體共有人之利益等公平決之，不受當事
    人主張之拘束（最高法院69年度台上字第3100號裁判意旨參
    照）。是以法院就共有物之分割方法本有自由裁量之權，惟
    應斟酌當事人之聲明、各共有人之利害關係、共有物之性質
    、價格、利用價值、使用現況，及分割後之經濟效益，而為
    適當分配，且以維持全體共有人之公平為其判斷之基準。經
    查：
  ⒈如附表所示之土地為如附表所示建物坐落之基地，系爭建物
    為鋼筋混凝土加強磚造3 層透天厝，只能從前方河北一路大
    門出入，故系爭建物僅有一獨立出入門戶，有系爭不動產照
    片、系爭建物平面圖、測量成果圖存卷可參（見雄司調卷第
    53頁、審訴卷第38至39、45、51至57頁）。是以，系爭建物
    於結構上無法區隔其中任何一部做為獨立使用，若採物理性
    之原物分割方式，將有損其完整性，造成日後使用、出入困
    難，而難以發揮經濟上之整體利用價值，顯非適宜，至系爭
    土地為系爭建物之基地，依其使用狀況，亦無從由兩造各分
    取一部使用。佐以分割共有物之目的係在消滅共有關係之立
    法意旨，若將系爭不動產全部分配予兩造其中一人，又有共
    有人間彼此金錢補償問題，非但各共有人對於金錢補償之標
    準不易取得共識，且受分配者未必有資力以金錢補償其他共
    有人，況兩造均未表示獨自取得系爭不動產所有權之意願，
    為免另生金錢補償糾紛，故亦無從將系爭不動產原物分配予
    兩造其中一人。是本件顯難以原物分配之方式分割系爭不動
    產。
  ⒉又依民法第824 條第2 項第2 款前段規定，原物分配顯有困
    難時，得變賣共有物，以價金分配於各共有人。本院考量原
    告欲採變價分割之意願，且以變價分割方式，可使系爭不動
    產日後仍同歸一人所有而為完整利用，倘被告欲保有系爭不
    動產使用現況，亦得依民法第824 條第7 項規定行使優先承
    買權；復斟酌系爭不動產型態、使用情形、經濟效用及兩造
    利益等一切情形，認以變賣系爭不動產，將價金按各共有人
    應有部分比例分配於兩造之方式，分割共有物為適當。
  ㈢綜上所述，原告依民法第823 條第1 項、第824 條第2 項規
    定，請求將系爭不動產以變賣方式分割，所得價金則按兩造
    應有部分比例分配，為有理由，應予准許。審酌共有人之意
    願及公平性、共有物之現況、土地利用之經濟效益，認以變
    賣為適當，且所得價金應依系爭不動產所有權應有部分比例
    分配於兩造，爰判決如主文第1 項所示。
四、末按因共有物分割、經界或其他性質上類似之事件涉訟，由
    敗訴當事人負擔訴訟費用顯失公平者，法院得酌量情形，命
    勝訴之當事人負擔其一部，民事訴訟法第80條之1 定有明文
    。本院審酌共有物分割訴訟，其分割結果對於兩造均屬有利
    ，僅由被告負擔訴訟費用顯失公平，再參以兩造就系爭不動
    產之應有部分之比例，諭知訴訟費用之負擔如主文第2 項所
    示。
五、訴訟費用負擔之依據：民事訴訟法第80條之1。
中    華    民    國   110    年    11    月    4     日
                    民事第五庭法  官  鄭靜筠
以上正本係照原本作成。
如對本判決上訴，須於判決送達後20日內向本院提出上訴狀。如
委任律師提起上訴者，應一併繳納上訴審裁判費。
中    華    民    國   110    年    11    月    4     日
                              書記官  李方云
◎附表（系爭不動產）：
土地：
┌──┬────────────────────────────────┐
│編號│土地坐落                                                        │
│    ├───┬────┬──┬──┬───┬──────┬──────┤
│    │縣市  │鄉鎮市區│段  │小段│地號  │面積        │應有部分比例│
│    │      │        │    │    │      │（平方公尺）│            │
├──┼───┼────┼──┼──┼───┼──────┼──────┤
│ ⒈ │高雄市│○○區  │○○│○  │000-0 │  46        │被告1/2     │
│    │      │        │    │    │      │            ├──────┤
│    │      │        │    │    │      │            │原告1/2     │
└──┴───┴────┴──┴──┴───┴──────┴──────┘
建物：
┌──┬──────┬──────┬──────┬──────┬──────┐
│編號│建號        │建物門牌    │建築式樣主要│建物面積    │應有部分比例│
│    │            │            │建築材料及房│（平方公尺）│            │
│    │            │            │屋層數      │            │            │
├──┼──────┼──────┼──────┼──────┼──────┤
│ ⒈ │高雄市○○區│高雄市○○區│鋼筋混凝土加│1層：24.61  │被告1/2     │
│    │○○段○小段│○○○路000 │強磚造3層   │2層：35.72  │            │
│    │0000建號    │號          │            │3層：31.74  ├──────┤
│    │            │            │            │騎樓：9.80  │原告1/2     │
│    │            │            │            │總面積：    │            │
│    │            │            │            │101.87      │            │
└──┴──────┴──────┴──────┴──────┴──────┘